【裁判字號】    97,家訴,14
【裁判日期】    970828
【裁判案由】    確認婚姻關係不存在
【裁判全文】
臺灣宜蘭地方法院民事裁定              97年度家訴字第14號
原      告  甲○○
被      告  乙○○
                    村現應受.
上列當事人間請求確認婚姻關係不存在事件，本院裁定如下：
    主  文
本件移送臺灣臺北地方法院。
    理  由
一、按訴訟之全部或一部，法院認為無管轄權者，依原告聲請或
    依職權以裁定移送其管轄法院。又婚姻無效或撤銷婚姻，與
    確認婚姻成立或不成立及離婚或夫妻同居之訴，專屬於夫妻
    之住所地或夫妻死亡時住所地之法院管轄，但訴之原因事實
    發生於夫或妻之居所地者，得由各該居所地之法院管轄；夫
    妻之住所地法院不能行使職權或在中華民國無住所或其住所
    不明者，準用第1條第1項中段及第2項之規定；夫或妻為中
    華民國人，不能依前2項規定，定管轄之法院者，由中央政
    府所在地之法院管轄之，民事訴訟法第28條第1項、第568條
    分別定有明文。次按夫妻之住所，由雙方共同協議之；未為
    協議或協議不成時，得聲請法院定之，民法第1002條第1項
    亦定有明文。再按所謂住所，係以久住之意思住於一定地域
    之謂；所謂居所，乃以暫時目的所居之場所，最高法院亦著
    有88年度臺抗字第251號裁定可資參照。
二、經查：
（一）原告甲○○為中華民國人民，其為使大陸地區人民即被告
      乙○○非法進入臺灣地區，竟於民國92年8月間與綽號「
      阿富」之男子談妥，收取新臺幣10萬元之報酬而與被告假
      結婚，並於92年10月16日在海南省海口市辦理結婚登記，
      取得海南省海口市公證處核發之結婚公證書；嗣原告返臺
      後於92年11月3日持上開結婚公證書向財團法人海峽交流
      基金會取得結婚公證書之認證證明，復於11月7日至宜蘭
      縣頭城鎮戶政事務所辦理結婚戶籍登記等情，有中華人民
      共和國結婚證、戶籍謄本、本院宜蘭簡易庭94年度宜簡字
      第146號刑事簡易判決各1件附卷可稽；而原告自承「（問
      ：幾年結婚？）2003年10月16日在大陸地區海南省海口市
      結婚，那時候我在臺中市租屋居住‧‧‧因為是假結婚，
      所以沒有約定結婚後要住哪裡，被告住哪裡都是由人蛇集
      團在控制」、「（問：為何在宜蘭辦理結婚戶籍登記？）
      因為登記時才發現我的戶籍是在宜蘭縣頭城鎮，我是結婚
      前就在臺中市工作、居住，辦完結婚登記後又將戶籍遷到
      臺中市」、「（問：赴大陸地區結婚前你是在哪裡居住、
      工作？）是在臺中市○區○○路164號15樓之19居住，也
      是在臺中市工作，因此認識了人蛇集團，人蛇集團要我去
      大陸假結婚，結婚時的住所應該是在臺中市，只是因為回
      來要辦戶籍登記時才發現戶籍是設在宜蘭縣頭城鎮，所以
      在頭城鎮戶政事務所辦理戶籍登記，但隨即就將戶籍遷到
      臺中市，因為被告入境後就是在臺中市工作、居住，那裡
      人蛇集團比較好掌控，所以被告從高雄入境隨即前往臺中
      市，被告從未到宜蘭居住過」等語。由上可知，兩造於大
      陸地區結婚時，未曾協議設定住所於何處，故原告登記結
      婚時雖設籍於宜蘭縣頭城鎮○○路42巷13號6樓，參照上
      開民法規定及最高法院裁定意旨，兩造仍應屬在中華民國
      無「共同」住所之人，而無由依其住所地定管轄法院之餘
      地。
（二）雖原告陳述被告來臺係在臺中市居住及工作，而其本人則
      曾設籍、居住在宜蘭縣等語。惟查，兩造固曾因暫時目的
      居住在臺中市、宜蘭縣，依此或可擴大解釋兩造曾短暫設
      定居所於該二地，然本件原告係主張兩造為假結婚（即無
      結婚之真意）而訴請確認婚姻關係不存在，核其訴之原因
      事實係發生在大陸地區海南省海口市，而非發生在臺灣地
      區之臺中市或宜蘭縣，參照上開民事訴訟法第568條第1項
      但書之規定，本院對本件訴訟亦無管轄權。
（三）綜上，兩造在中華民國並無「共同」住所，且原告訴請確
      認婚姻關係不存在之原因事實係發生在大陸地區海南省，
      依上開民事訴訟法之規定，本院對本件訴訟並無管轄權，
      故應由中央政府所在地之法院即臺灣臺北地方法院管轄。
      玆原告向無管轄權之本院起訴，顯係違誤，爰依職權以裁
      定移送該管法院審理。
三、依首開法條裁定如主文。
中    華    民    國    97    年    8     月    28    日
                  臺灣宜蘭地方法院家事法庭
                      法  官  周健忠
以上正本與原本無異。
如不服本裁定，應於裁定送達後10日內向本院提出抗告狀（應附
繕本）。
中    華    民    國    97    年    8     月    28    日
                      書記官  姚國華


司法院資訊處製作；財團法人民間司法改革基金會備份。
